【裁判字號】    99,消債更,62
【裁判日期】    990323
【裁判案由】    聲請更生程序
【裁判全文】
臺灣高雄地方法院民事裁定            99年度消債更字第62號
聲  請  人  甲○○
代  理  人  洪文佐律師
上列當事人因消費者債務清理事件聲請更生，本院裁定如下：
    主  文
聲請駁回。
聲請費用由聲請人負擔。
    理  由
一、聲請意旨略以：聲請人前與金融機構因訂定消費借貸、信用
    卡等契約，惟因無法清償致積欠金融機構債務，乃前於民國
    95年9 月19日，依金融主管機關協調成立之中華民國銀行公
    會會員辦理消費金融案件無擔保債務協商機制，與最大債權
    銀行台新銀行達成分期還款協議，同意自95年7 月起，以分
    80期，利率0 ％，每月應償還新台幣（下同）17,962元之方
    式，償還債務。惟因聲請人以自製早餐販售維生，生意不佳
    ，每月營業額淨值收入僅約20,000元，尚須負擔個人必要生
    活費用及獨力扶養女兒費用，又上開與銀行約定之還款協議
    並無協商空間，且未考量聲請人之收入，而聲請人勉為給付
    至97年3 月，仍因無法依協議還款而毀諾，實有不可歸責於
    己之事由致履行顯有重大困難，爰聲請本院准予裁定更生等
    語。
二、按「聲請更生或清算不合程式或不備其他要件者，法院應以
    裁定駁回之」、「債務人與金融機構協商成立者，不得聲請
    更生或清算。但因不可歸責於己之事由，致履行顯有重大困
    難者，不在此限」、「本條例施行前，債務人依金融主管機
    關協調成立之中華民國銀行公會會員辦理消費金融案件無擔
    保債務協商機制與金融機構成立之協商，準用前項之規定」
    ，消費者債務清理條例第8 條前段、第151 條第5 項、第6
    項分別定有明文。是債務清償方案成立後，應由債務人按其
    條件履行，除因事後發生情事變更，發生清償期間收入或收
    益減少，或支付之費用增加，致該方案履行困難甚或履行不
    能，因不可歸責於己，始能准許債務人聲請更生或清算，以
    避免債務人任意毀諾已成立之協商，濫用更生或清算之裁判
    上債務清理程序。
三、經查：
  (一)聲請人主張其積欠金融機構債務，前於95年9 月19日依金融
    主管機關協調成立之中華民國銀行公會會員辦理消費金融案
    件無擔保債務協商機制與最大債權銀行達成分期還款協議，
    同意自95年7 月起，分80期，利率0 ％，以每月繳納17,962
    元方式償還債務，其依約分期清償期，嗣於97年5 月毀諾等
    情，已提出債權人清冊、財團法人金融聯合徵信中心當事人
    綜合信用報告書、協議書、無擔保債務還款計劃、債務協商
    繳款明細各1 份在卷可稽（見本院卷第86頁至第88頁、第15
    頁至17頁、第26頁至第29頁），經核並無不合，信屬真實。
  (二)關於聲請人每月必要費用部分，因消費者債務清理條例之立
    法目的，係為使不幸陷入經濟困境之人得以清理債務、重建
    生活，並在清理過程中能保有符合人性尊嚴之最低基本生活
    ，而非維持債務人過去慣常之寬逸生活，是於評估履行原協
    商方案是否顯有重大困難時，並非由聲請人任意主張其基本
    生活費用之數額，否則將造成揮霍無度以致清償能力降低，
    反而易使更生程序無從進行，因此本院認應以聲請人居住之
    高雄市依內政部社會司所公佈之97年度最低生活費用，即每
    月10,991元計算聲請人之最低生活費為宜。
  (三)又聲請人主張扶養1 名未成年子女部分，已提出戶籍謄本、
    子女之95至97年度綜合所得稅各類所得資料清單、財產資料
    歸屬清單為證（見本院卷第64頁、第45至47頁），固堪信為
    真，惟關於扶養費用之計算，考量其子女平日生活均依附於
    父母，因此基本支出應不若一般社會人士，以97年度綜合所
    得稅受扶養人每人免稅額77,000元計算每人每月基本生活所
    需約6,500 元為適當，並由聲請人自承自96年11月迄今共領
    取教育補助金115,200 元，平均每月領有約4,800 元之子女
    教育補助費，有卷附轉帳證明、高雄市中低收入單親家庭子
    女托育津貼補助證可稽（見本院卷第39頁、第58至60頁），
    則該名子女之扶養費，至多僅需支付1,700 元（計算式＝6,
    500-4,800 ）；復依民法第1116條之2 規定，父母對於未成
    年子女之扶養義務，不因離婚而受影響，則聲請人雖已離婚
    ，惟其子女之扶養義務人既含前配偶楊啟明共2 人，聲請人
    亦未提出任何證據證明前配偶楊啟明有何不具謀生能力之特
    別情事，自應共負扶養義務，則聲請人每月應負擔扶養費之
    必要支出應為850 元（計算式：1,700 ÷2=850 ）始屬合理
    。
  (四)再聲請人雖主張於93年5 月起自製早餐販售維生，平均每月
    營業額淨值僅約20,000元，其收入顯不足以支付上開協商款
    ，屬不可歸責於己之事由致履行困難云云（卷第32頁），惟
    聲請人並未提出任何營業收入或營業成本支出之證明，衡諸
    上開所陳收入，聲請人應無法於支出上開必要生活費用及扶
    養費之餘給付協商金額長達22期之久，則聲請人是否據實陳
    明其收入，已不無斟酌餘地；又聲請人於協商時起迄今均係
    自製早餐販售，聲請人並未陳明收入有何重大變動，且有關
    未成年子女扶養義務之部分，係於上開協商前即均知悉且存
    在，由聲請人既能依約繳納協商款22期，而其復未舉證證明
    於履行協商期間，有何增加生活費用支出或收入減少等非成
    立協商時所能預情之情事存在，是其主張債權銀行與其協商
    時並未審酌其經濟情況，該協商條件並不合理，聲請人有客
    觀收入無力履行前開協議云云，已難採信。此外聲請人復未
    釋明其他不可歸責於己之事由，以致履行協商成立之還款協
    定顯有重大困難，故聲請人之主張，自難採憑。
  (五)況本院依職權審認，聲請人之總債務額為1,283,286 元，縱
    以聲請人陳報現每月所得約20,000元，扣除本人必要生活費
    用11,309元（以內政部社會司所公佈之99年度最低生活費用
    計算）及扶養費850 元後，其每月應約有7,841 元可供清償
    上開債務，該債務係約為償還額之164 倍，則聲請人應約於
    13至14年間可清償完畢，又聲請人現為35歲，距法定退休年
    齡尚有三十餘年，亦即聲請人應在未來相當期限內可逐步將
    債務清償完畢，難認有不能清償債務或不能清償之虞之情事
    。是此，聲請人目前既有固定收入之履行能力，縱有履行不
    便，亦得經由個別債權銀行協商程序以求適當履債，且債務
    人為了償還債務，必須經歷履行期間較不寬裕之經濟生活，
    然此乃債務人於負擔債務時即得預見，是依誠實及信用之原
    則，債務人於有履行可能性時，仍應誠實勤勉地履行債務。
    復參以台新銀行之回函表示，聲請人毀諾後復願與之進行個
    別協商一致性方案之協商程式，並先後提出本金零利率180
    期分期清償及二階段前72期月付5,000 元方案，惟皆不獲聲
    請人接受，聲請人並堅持需折讓本金協議，因其朋友參加更
    生皆可打折等語（見本院卷第82頁），對照上開聲請人收支
    之情形，台新銀行所提之協商金額，並非聲請人無法負擔，
    聲請人竟不願意協商，難認有協商之意願，足見聲請人係欲
    循債務清理程序以圖脫免債務責任而無任何清償之誠意甚明
    。
四、綜上所述，聲請人於協商成立後，尚有履行協商條件之能力
    ，並無客觀上造成聲請人之支出增多，或收入、收益減少，
    非其成立協商時所能預期之原因事實，亦未能釋明其有不可
    歸責於己之事由，以致履行協商成立之還款協議，顯有重大
    困難，且縱如其所主張有客觀收入不足清償協商款之不可歸
    責之情，惟聲請人亦得在未來逐步清償債務完畢，並無不能
    清償債務或不能清償之虞之情事，應屬聲請更生之要件不備
    ，且又無從補正，依首揭條文之意旨，自應駁回其更生之聲
    請，爰裁定如主文。
五、依消費者債務清理條例第11條第1 項、第8 條前段，裁定如
    主文。
中    華    民    國    99    年    3     月    23    日
                  民事第四庭  法      官  楊淑珍
上為正本係照原本作成
如不服本裁定，應於裁定送達後10日內，以書狀向本院提出抗告
，並繳納抗告費新臺幣1千元
中    華    民    國    99    年    3     月    23    日
                              書  記  官  吳良美

司法院資訊處製作；財團法人民間司法改革基金會備份。
